【裁判字號】    94,簡上,84
【裁判日期】    970430
【裁判案由】    拆屋還地
【裁判全文】
臺灣嘉義地方法院民事判決              94年度簡上字第84號
上  訴  人  乙○○
訴訟代理人  劉意律師
被  上訴人  甲○○○
訴訟代理人  向文英律師
上列當事人間請求拆屋還地事件，上訴人對於民國94年8月3日本
院嘉義簡易庭民國93年度嘉簡字第464號第一審判決提起上訴，
本院於民國97年4月16日言詞辯論終結，判決如下：
  主  文
原判決關於命上訴人給付超過「上訴人應將坐落嘉義縣梅山鄉○
○段一一五之六號土地上如附圖所示B部分面積二九二平方公尺
之磚木造廠房拆除，將土地返還被上訴人，並應給付被上訴人新
臺幣玖仟零伍拾貳元，及自民國九十六年一月一日起至返還上開
土地之日止，按年給付被上訴人新臺幣仟玖佰柒拾壹元」暨該
部分假執行之宣告均廢棄。
前項廢棄部分，被上訴人在第一審之訴及假執行之聲請均駁回。
其餘上訴駁回。
第二審訴訟費用由上訴人負擔。
  事實及理由
一被上訴人起訴主張：坐落嘉義縣梅山鄉○○段115-6號土地（
  下稱系爭土地）係被上訴人所有，上訴人於系爭土地上西側建
  造如嘉義縣竹崎地政事務所（下稱竹崎地政）民國93年9月15
  日嘉竹地二法字第09300002992號函檢附之成果圖（下稱附圖
  ）所示B部分磚木造廠房（下稱系爭廠房），無權占用系爭土
  地面積292平方公尺。上訴人雖以62年5月15日合夥契約書（下
  稱甲契約）主張系爭土地為其與被上訴人之夫劉寧銘、劉寧國
  合夥之財產，然劉寧銘未簽立甲契約，臺灣高等法院臺南分院
  （下稱臺南高分院）93年度上易字第47號刑事判決亦認甲契約
  不實在，況縱實在，甲契約亦未載明系爭土地為合夥財產。被
  上訴人於93年4月16日以存證信函（下稱系爭信函）限令上訴
  人於93年5月31日前拆除廠房，返還土地予被上訴人，未獲置
  理，上訴人無權占用系爭土地，獲有相當法定租金之利益。爰
  依民法第767條、民法侵權行為、不當得利之法律關係，請求
  上訴人拆除系爭廠房，返還占用之土地予被上訴人，並給付自
  93年6月1日起至返還土地之日止，按系爭土地申報地價年息10
  ﹪計算之損害金。〔經原審判決上訴人應將系爭廠房拆除，返
  還占用之土地予被上訴人，並自93年6月1日起至返還土地之日
  止，按年給付被上訴人新臺幣（下同）16,060元，駁回被上訴
  人其餘之訴。上訴人就其敗訴部分提起上訴〕。被上訴人於本
  院補稱：上訴人前以系爭土地為其與劉寧銘、劉寧國之合夥財
  產為由，訴請被上訴人返還系爭土地事件，已經本院以95年度
  簡上字第6號判決認系爭土地非甲契約記載之財產，判決上訴
  人敗訴確定。是依上開刑事及民事確定判決，均認系爭土地非
  上訴人與劉寧銘合夥之財產。又被上訴人之夫劉寧銘只同意上
  訴人搭建系爭廠房經營紙廠，上訴人建造系爭廠房占用系爭土
  地作為製紙廠使用，且自84年間即歇業迄今而荒廢未再使用，
  借貸目的已完成，上訴人占用系爭土地並無正當權源。被上訴
  人請求相當於租金部分，依民法第184條侵權行為或第179條不
  當得利法律關係擇一為請求等語。聲明：上訴駁回。
二上訴人則以：上訴人於62年5月15日與被上訴之夫劉寧銘、劉
  寧國簽立甲契約，合資購買系爭土地及其上廠房，共同經營造
  紙業務，三方約定上訴人就系爭土地及其上廠房有4分之1持分
  ，並借用劉寧銘名義登記為所有權人。嗣於69年3月30日拆夥
  ，簽立合約書（下稱乙契約），上訴人分得舊廠房及土地，惟
  因系爭土地係農地，當時無法辦理分割及過戶，故上訴人應有
  部分4分之1仍登記在劉寧銘名下。劉寧銘於90年4月12日未經
  上訴人同意，將系爭土地所有權全部贈與移轉登記予被上訴人
  ，上訴人已依民法第183條規定，訴請被上訴人返還系爭土地
  所有權應有部4分之1，由本院以93年度嘉簡字第424號事件受
  理。又上訴人經被上訴人之前手劉寧銘同意而於系爭土地上興
  建系爭廠房，上訴人與劉寧銘間有目的性使用借貸關係，上訴
  人得使用系爭土地至系爭廠房不堪使用為止。被上訴人知悉上
  開使用借貸之事，其自劉寧銘無償受贈取得系爭土地，非善意
  第三人，依大法官會議第349號解釋意旨，使用借貸效力對被
  上訴人繼續存在。上訴人依甲、乙契約、使用借貸關係，有權
  使用系爭土地等語置辯。並於本院補稱：依甲契約第3條約定
  合資購買梅山鄉過山村開元后37號之1大裕紙廠一切設備及附
  屬物全部，以劉寧銘名義登記，當然包括大裕紙廠之基地及空
  地，此由劉寧銘於63年間辦理工廠變更登記時，將大裕紙廠使
  用之基地、未使用之空地面積均列為變更事項，及甲契約未排
  除廠房使用之基地及未使用之空地，益可證明。依證人吳朝源
  於本院93年度嘉簡字第424號事件證言，亦可證明系爭土地為
  合夥財產。簽立甲契約時，因系爭土地為農地，不得登記為共
  有，始信託登記在劉寧銘名下。拆夥後，簽立乙契約，第2條
  說明要項第1點記載「公司土地權」即指大裕紙廠全部土地所
  有權。上訴人依乙契約約定，經共有人同意而於系爭土地上興
  建系爭廠房。原審引用上訴人之妹吳劉丹桂於本院91年度訴字
  第365號刑事案件92年11月11日筆錄證述內容為不利上訴人之
  認定，然遍查該日筆錄並無所引用證述內容，原審判決引證錯
  誤。本院93年度嘉簡字第424號事件判決上訴人勝訴，雖二審
  判決上訴人敗訴，然上訴人已提起再審之訴。另依土地法第97
  條規定計算租金限制應以申報地價為標準，原審以公告現值計
  算與規定不符，且以年息5﹪計算亦過高等語。聲明：原判決
  廢棄。被上訴人在第一審之訴及假執行之聲請均駁回。
三下列事項為兩造所不爭執（見本院卷第99頁），應堪認定：
  (一)系爭土地原登記為訴外人即被上訴人之夫劉寧銘所有，於90
    年4月12日登記為被上訴人所有。
  (二)上訴人於系爭土地上搭建如附圖代碼B所示磚木造廠房之系
    爭廠房，占用系爭土地面積292平方公尺。
  (三)被上訴人於93年4月16日以系爭信函限令上訴人應於93年5
    月31日前拆除系爭廠房，將所占用土地返還予被上訴人。
四本件爭點：
  (一)上訴人就系爭廠房占用系爭土地，有無合法權源？是否無權
    占用？
  (二)被上訴人請求上訴人給付相當於租金的不當得利金額是否過
    高？
五本院就上開爭點，論述如下：
  (一)上訴人就系爭廠房占用系爭土地，有無合法權源？是否無權
    占用？
  1.上訴人主張其建造系爭廠房占用系爭土地並非無權占用乙節
    ，係以：系爭土地為其與被上訴人之夫劉寧銘、劉寧國之合
    夥財產，且其係經劉寧銘同意而建造系爭廠房，與劉寧銘間
    有使用借貸契約，並為被上訴人所知悉，使用借貸契約對被
    上訴人繼續存在，上訴人得使用系爭土地至系爭廠房不堪用
    為止等情為據。
  2.關於上訴人主張系爭土地為合夥財產部分：
    (1)按所謂爭點效，係指法院於判決理由中就訴訟標的以外之
      重要爭點，本於當事人辯論之結果已為判斷時，除顯然違
      背法令或當事人已提出新訴訟資料，足以推翻原判斷之情
      形外，於同一當事人就該重要爭點所提起之訴訟中，法院
      及當事人就該已經法院判斷之重要爭點，皆不得為相反之
      判斷或主張，始符民事訴訟法上之誠信原則（最高法院93
      年度臺上字第2471號、第1796號判決意旨參照）。
    (2)經查，上訴人前以系爭土地為其與訴外人劉寧國、被上訴
      人之夫劉寧銘之合夥財產，其有4分之1持分，劉寧銘未經
      其同意，將系爭土地贈與上訴人為由，依民法第183條規
      定，請求上訴人移轉系爭土地應有部分4分之1，上訴後，
      經本院以95年簡上字第6號事件受理，並列「系爭土地是
      否為合夥財產」為爭點，經兩造充分舉證、攻防、辯論後
      ，為實質上之審理判斷，認定系爭土地並非合夥財產，而
      判決上訴人敗訴確定，業經本院調95年簡上字第6號歷審
      卷宗核閱無訛（見該事件二審卷第179頁至第180頁，影印
      外放），而上訴人於本件復以系爭土地為合夥財產為據，
      主張其為有權占用，經核本件上訴人所主張系爭土地為合
      夥財產之事實，與其於該事件主張系爭土地為合夥財產之
      事實相同，且觀諸該確定判決所為判斷、認定系爭土地非
      屬合夥財產之論述，未見有顯然違背法令之情形，至上訴
      人雖主張其已就該判決提起再審之訴，並提出再審之訴狀
      為憑（見本院卷第101頁至第110頁），然經核該再審之訴
      狀第102頁至第108頁所記載「重要證據漏未斟酌」之內容
      ，均係就原確定判決對於取捨證據、認定事實之爭執，然
      證據取捨、認定事實乃事實審法院之職權，其取捨既不違
      背法令，即不容當事人以採證不當為指摘，此外，上訴人
      並未具體指出該判決對於系爭土地並非合夥財產之判斷有
      何顯然違背法令之情形，依上說明，上訴人自不得為相反
      之主張。再查，上訴人於本件所主張系爭土地為合夥財產
      而提出之舉證、攻防方法為甲契約、乙契約、71年合約書
      、證人吳朝源、91年度訴字第365號刑事卷證、大裕紙廠
      之工廠變更登記申請書、營業稅查定課徵核定稅額繳款書
      （見原審卷第32頁至第33頁、第44頁至第45頁、第89頁、
      第119頁、第120頁、本院卷第27頁、28頁），並以證人劉
      寧國與劉寧銘於上開刑事案件之陳述相互矛盾，均不足採
      （見本院卷第25頁）為據。然上開證物、證人及主張均已
      經上訴人於本院95年簡上字第6號事件中提出（見該事件
      一審卷第6頁至第12頁、第39頁、第107頁、第121頁至第1
      23頁、第169頁至第179頁、第229頁至第235頁、第238頁
      、該事件二審卷第95頁至96頁），上訴人於本件並未提出
      新訴訟資料而足以推翻原判斷之情形，又上開71年合約書
      （見原審卷第89頁）業經證人劉寧國於該事件二審審理時
      到庭證述否認為真正（見原審卷第89頁、該事件二審卷第
      95頁、第96頁、第134頁至第136頁），且經該二審法院送
      鑑定結果，認因印色淤積不勻，文線模糊不清，致難辨識
      細部特徵，而無法鑑定，有法務部調查局96年11月27日調
      科貳字第09600509380號函可稽（見該二審卷第189頁）。
      準此，上訴人未具體指出上揭確定判決有何顯然違背法令
      情形，復未能提出具體新訴訟資料以推翻原判斷，則兩造
      間於本件關於系爭土地是否為合夥財產乙節，有爭點效之
      適用，自不得再為與前案訴訟判斷相反之主張，本院於審
      理本件訴訟時，亦不得再為與其相異之判斷，而應受爭點
      效之拘束，準此，應認系爭土地並非上訴人所主張之合夥
      財產。
  3.關於上訴人主張使用借貸契約部分：
    (1)本件上訴人主張其經被上訴人之夫劉寧銘同意而於系爭土
      地上建造系爭廠房，成立使用借貸契約，且為被上訴人所
      知悉等事實，固為被上訴人所不爭執（見本院卷第141頁
      ），然上訴人主張其得使用系爭土地迄至系爭廠房不堪用
      為止，則為被上訴人所否認，並主張：僅同意上訴人搭建
      系爭廠房經營紙廠，上訴人自84年間即歇業迄今而荒廢未
      再使用，借貸目的已完成，上訴人應返還土地等情。
    (2)按使用借貸未定有期限而定有使用之目的者，應於依借貸
      之目的使用完畢時返還之。但經過相當時期，可推定借用
      人已使用完畢者，貸與人亦得為返還之請求。民法第470
      條第1項定有明文。準此，借地造屋未定有期限者，法院
      應斟酌房屋之種類、品質及經過時期並一切情形，以定其
      使用土地是否已完畢，不能一概認為必須俟房屋毀壞至不
      堪使用時，始得謂依借貸目的已使用完畢，如該屋已逾行
      政院頒布之固定資產耐用件數表所載房屋之耐用年數，屋
      齡已久，應認借貸目的已使用完畢（最高法院94年臺上字
      第1717號判決意旨參照）。又按民法第470條第1項規定未
      定期限之使用借貸，其借用人應於依借貸之目的使用完畢
      時，返還借用物與貸與人，此係使用借貸終了之當然原因
      之一，與具有同法第472條所列各款事由，須待貸與人為
      終止之意思表示，始生合法終止使用借貸之情形迥異（最
      高法院76年度臺上字第159號判決參照）。
    (3)經查，被上訴人主張劉寧銘同意上訴人使用系爭土地之目
      的係供作製紙廠使用乙節，固為上訴人所否認，然證人劉
      寧銘於原審到庭證稱：…伊找乙○○、劉寧國、妹婿吳振
      炳一起作（紙業），因紙業生意好，伊先在舊廠旁邊空地
      蓋新廠房，乙○○之後想要在另一空地蓋新廠房及買一臺
      新的機器，伊認為自己兄弟不計較，就讓乙○○蓋新廠，
      他自己作等語（見原審卷第92頁），足見劉寧銘係基於讓
      上訴人經營紙廠而同意上訴人於系爭土地上搭建系爭廠房
      甚明。且上訴人於系爭土地上搭建系爭廠房之目的係經營
      紙廠，亦為上訴人所自承（見本院卷第124頁）。再者，
      上訴人主張其經劉寧銘同意使用系爭土地搭建系爭廠房，
      並提出所依據之乙契約為據（見本院卷第12 4頁），而觀
      諸乙契約之約定內容，亦均係基於經營紙廠而為約定（見
      原審卷第34頁至第35頁），故被上訴人主張劉寧銘同意上
      訴人興建系爭廠房而使用系爭土地係基於經營紙廠之目的
      ，應屬有據。又上訴人於84年間即停止經營系爭廠房之製
      紙業務乙節，業據證人即上訴人之子劉佳昇於本院91年度
      訴字第365號刑事案件到庭證述明確（見該卷第98頁，影
      印外放），且系爭廠房於93年迄今均荒廢中，亦為上訴人
      所自陳（見本院卷第98頁），準此，上訴人既已不再經營
      紙廠，則被上訴人主張上訴人借用系爭土地之使用目的已
      完成，應屬可採。
    (4)況縱認上訴人辯稱其搭建系爭廠房而借用系爭土地，得使
      用系爭土地至系爭廠房不堪用，借用目的始完成等情屬實
      。然系爭廠房係70年間建造乙節，為上訴人所自陳（見原
      審卷第98頁、本院卷第124頁）。又系爭廠房係磚木造之
      建材，亦經原審會同竹崎地政測量人員勘驗，並囑託測量
      ，製有附圖可稽，復有照片在卷可憑（見原審卷第42頁、
      第49頁、第50頁、第103頁），故自系爭廠房建造完成迄
      今，顯已逾行政院頒布之固定資產耐用年數表所載磚構造
      住宅用房屋耐用年數25年、木造10年之耐用年數。再參酌
      系爭廠房之外觀殘破，有上訴人提出系爭廠房照片可稽（
      見原審卷第103頁、本院卷第124頁），顯已不適於使用，
      應認上訴人使用系爭土地之目的已完成。從而，使用借貸
      關係既因使用目的已完成，則依前揭規定及說明，上訴人
      所主張之使用借貸關係自屬消滅。
  4.綜上，系爭土地既非屬上訴人所主張合夥關係之合夥財產，
    且其所主張使用借貸關係亦因使用目的完成而消滅。此外，
    上訴人並未指出、證明其有權使用系爭土地之合法權源，則
    被上訴人主張上訴人無權占用系爭土地，自屬有據。
  5.末按所有人對於無權占有或侵奪其所有物者，得請求返還之
    ，對於妨害其所有權者，得請求除去之，有妨害其所有權之
    虞者，得請求防止之，民法第767條定有明文。經查，上訴
    人於系爭土地上搭建如附圖代碼B所示磚木造廠房之系爭廠
    房，占用系爭土地面積292平方公尺，為無權占用，已如前
    述，則被上訴人依民法第767條之規定，請求上訴人拆除系
    爭廠房並返還所占用土地予被上訴人，自屬有據。
  (二)被上訴人請求上訴人給付相當於租金的不當得利金額是否過
    高？
  1.按無法律上之原因而受利益，致他人受損害者，應返還其利
    益，民法第179條前段定有明文。無權占有他人土地、建物
    者，可能獲得相當於租金之利益，為社會通常之觀念（最高
    法院61年度臺上字第1695號判例要旨參照）。本件上訴人於
    系爭土地上興建系爭建物，無權占用系爭土地面積292平方
    公尺，揆諸前開說明，自屬獲得相當於使用土地之租金不當
    利益，則被上訴人請求上訴人返還所受利益，自屬有據。
  2.次按城市地方房屋之租金，以不超過土地及其建築物申報總
    價年息10﹪為限，土地法第97條第1項定有明文。此項規定
    於租用基地建築房屋準用之，同法第105條亦定有明文。又
    土地法第97條所謂土地及建築物之總價額，土地價額依法定
    地價，土地法施行法第25條定有明文。而法定地價，依土地
    法第148條規定，係土地所有人依該法規定所申報之地價。
    故土地法第97條所謂之申報價額，即指該土地之申報地價而
    言。又基地租金之數額，除以基地申報地價為基礎外，尚須
    斟酌基地之位置，工商業繁榮之程度，承租人利用基地之經
    濟價值及所受利益等項，並與鄰地租金相比較，以為決定，
    並非必達申報總地價年息10﹪最高額（最高法院68年臺上字
    第3071號判例要旨參照）。另供營業用房屋，承租人係用以
    營業獲取利潤，得營商而享受商業上特殊利益，並非供居住
    安身，與人民安居之基本需求即生存權之保障無涉，自無立
    法限制之必要。而土地法第97條、第105條限制房屋、土地
    租金最高額，旨在保護經濟上弱者，使其能取得適當之居住
    空間，以避免造成居住問題，是承租房屋，既非供居住安身
    之用，即與生存權之保障無涉，故土地法第97條、第105條
    之規定，不包括供營業用使用之房屋、土地（最高法院94年
    度臺簡上字第8號判決、最高法院94年度第2次民事庭會議決
    議參照）。從而，權利人主張行為人無權占用而依不當得利
    法律關係請求返還所受之利益者，如行為人占用標的物並未
    作為營利使用，則基於上開規定之規範意旨，權利人所請求
    返還相當於租金之不當得利之金額，自應受前揭土地法第10
    5條準用第97條規定之限制，始符公平。經查，被上訴人請
    求上訴人返還不當的得利之期間，上訴人占用系爭土地並未
    作為營利使用乙節，為被上訴人所自陳（見本院卷第99頁）
    ，是其請求上訴人返還相當於租金之不當得利之金額，自應
    受前揭土地法第105條準用第97條規定之限制。
  3.系爭土地位於嘉義縣梅山鄉過山村，臨162線道，東側距100
    、200公尺接臺3線，交通便利，東側斜對面有一餐館，附近
    僅有零星住家等情，業經原審勘驗現場，製有勘驗筆錄可憑
    （見原審卷第42頁、第43頁），又系爭廠房為磚木造平房，
    本院審酌系爭土地之坐落位置、繁榮程度、經濟用途及系爭
    廠房之現況等情，認原告請求相當於租金之不當得利，以申
    報地價年息5﹪計算，尚稱妥適。又系爭土地之申報地價自9
    3年1月1日起至95年12月31日止為每平方公尺240元，自96年
    1月1日起為每平方公尺272元，有竹崎地政97年2月25日嘉竹
    地價字第0970000931號函在卷可證（見本院卷第113頁）。
    是被上訴人得請求上訴人自93年6月1日起至95年12月31日之
    不當得利為9,052元（計算式：240×292×5﹪÷12×31＝9,
    052），暨自96年1月1日起至返還系爭廠房所占用系爭土地
    之日止，按年應返還不當得利為3,971元（計算式：272×29
    2×5﹪＝3,971，元下四捨五入），逾此部分之請求，則屬
    無據。又被上訴人雖另依民法第184條侵權行為法律關係，
    請求上訴人給付無權占用系爭土地相當於租金之損害，然因
    被上訴人係以單一聲明，主張二以上之訴訟標的，請求擇一
    為被上訴人勝訴之判決，為訴之選擇合併，本院既已認被上
    訴人依民法第179條不當得利所為之請求為有理由，自毋庸
    再就被上訴人其餘請求予以論述，附此敘明。
六綜上，被上訴人依民法第767條、第179條規定，請求上訴人應
  將系爭土地上如附圖代碼B所示系爭廠房拆除，將所占用土地
  返還被上訴人，並給付被上訴人9,052元及自96年1月1日起至
  返還系爭廠房所占用系爭土地之日止，按年給付被上訴人3,97
  1元，為有理由，應予准許。原審就此部分為被上訴人勝訴之
  判決，核無不合。上訴論旨指摘原判決此部分為不當，求予廢
  棄改判，非有理由，應予駁回。被上訴人逾上開應予准許之請
  求，即非正當，上訴意旨求予廢棄，為有理由，應由本院廢棄
  並改判如主文第2項所示。
七本件事證已臻明確，兩造其餘攻擊防禦方法，經核均與本件判
  決結果不生影響，爰不一一論敘，併此敘明。
八據上論結，本件上訴為一部有理由，一部無理由，依民事訴訟
  法第436條之1第3項、第450條、第449條第1項、第79條，判決
  如主文。
中    華    民    國    97    年     4    月    30    日
                  民事第二庭  審判長法  官  黃茂宏
                                    法  官  林中如
                                    法  官  蘇雅慧
正本係照原本作成。
不得上訴。
中    華    民    國    97    年     4    月    30    日
                                    書記官  劉昀匊


司法院資訊處製作；財團法人民間司法改革基金會備份。
